【裁判字號】    91,訴,1955
【裁判日期】    920922
【裁判案由】    侵權行為損害賠償
【裁判全文】
臺灣桃園地方法院民事判決                          九十一年訴字第一九五五號
    原      告  丙○○
                甲○○
                丁○○
    訴訟代理人  賴玉梅律師
    複  代理人  乙○○      住台北縣樹林市○○路○段一八六號三樓
                黃紀錄      住.
    被      告  戊○○      住.
    右  一  人
    訴訟代理人  黃瑞貞      住.
右當事人間請求侵權行為損害賠償事件，經本院於中華民國九十二年九月三日言詞辯
論終結，判決如左：
    主    文
被告應各給付原告甲○○、丙○○新台幣貳拾萬元及新台幣壹拾捌萬參仟玖佰貳拾肆
元，及均自民國九十一年十月十六日起至清償日止按年息百分之五計算之利息。
原告其餘之訴駁回。
訴訟費用由被告負擔百分之十；原告丙○○負擔百分之一；原告甲○○負擔百分之
六十三；餘由原告丁○○負擔。
本判決第一項得假執行。
    事    實
甲、原告方面：
一、聲明：
（一）被告應給付原告丙○○新台幣（下同）二十萬四千三百六十元，及自起訴狀繕
      本送達之翌日起至清償日止，按年息百分之五計算之利息。
（二）被告應給付原告甲○○二百五十八萬五千七百七十四元，及自起訴狀繕本送達
      之翌日起至清償日止，按年息百分之五計算之利息。
（三）被告應給付原告丁○○一百萬元，及自起訴狀繕本送達之翌日起至清償日止，
      按年息百分之五計算之利息。
（四）訴訟費用由被告負擔。
二、陳述：
（一）緣被告戊○○係一現役軍人，於民國九十一年四月二十八日凌晨四時許，駕駛
      車號ＪＲ－四八六九號自用小客車，沿新竹縣湖口鄉○○村○○路由南向往北
      行駛，詎行至該路段九八七號前，因精神不濟，對於車前狀況疏未注意及保持
      安全間距，遂撞擊正沿前述成功路路邊行走之被害人劉積元，致其受有頭、胸
      部鈍力傷合併顱骨骨折，嗣因傷勢過重，於送醫前不治死亡，案經國防部北部
      地方軍事法院桃園分院九十一年度桃判字第二一四號判決處被告有期徒刑六月
      並得易科罰金，並經國防部高等軍事法院九十二年度法仁判字第００六號判決
      上訴駁回確定在案。
（二）雖前開地方軍事法院判決認為劉積元因欲穿越馬路而在車道上行走為本件車禍
      發生之主因，惟查被害人係高齡七十三歲之老人，行走時均需仰賴柺杖輔助，
      步履亦十分緩慢，是其平日如欲通過馬路，均以行走斑馬線或行人穿越道或天
      橋之方式，並不會冒險穿越馬路，以免因行動遲緩而肇生事故。又該路段乃係
      交通要道，平日車流量即相當龐大，於道路中間並設有分隔島，以防止行人任
      意穿越。綜上，劉積元係沿路邊行走，並無任何違反交通法規之行為，車禍之
      發生乃全因被告所致，被害人對於車禍之發生並無與有過失，詎前述軍事法院
      判決忽視該路段設有分隔島，足以防止行人任意穿越，而被害人年事已高且行
      動不便，行走需仰賴柺杖輔助，不可能有欲穿越道路而行走於車道等事實，而
      率然認定被害人因穿越馬路而在車道上行走為本件車禍發生之主因，顯有誤會
      。
（三）又按「因故意或過失，不法侵害他人之權利者，負損害賠償責任。」、「不法
      侵害他人致死者，對於支出醫療及增加生活上需要之費用或殯葬費之人，亦應
      負損害賠償責任。被害人對於第三人負有法定扶養義務者，加害人對於該第三
      人亦應負損害賠償責任。」、「不法侵害他人致死者，被害人之父、母、子、
      女及配偶，雖非財產上之損害，亦得請求賠償相當之金額。」民法第一百八十
      四條第一項前段、同法第一百九十二條第一、二項、同法第一百九十四條分別
      定有明文，劉積元因被告過失侵權行為而死亡，原告爰依前揭法律規定請求如
      下所述：
    (1)喪葬費：原告丙○○為劉積元支出各項喪葬費用總計二十萬四千三百六十元，
      故被告應賠償原告丙○○二十萬四千三百六十元。
    (2)扶養費：原告甲○○係劉積元之配偶，因已無工作能力，不能自行謀生，均仰
      賴劉積元每月領取之退休金維持生活，然劉積元卻因被告之過失侵權行為死亡
      ，原告甲○○陷於不能維持生活。又原告甲○○生於二十一年五月十日，於被
      害人死亡時已七十歲，復依八十九年臺閩地區簡易生命表女性部分，平均餘命
      尚有十三點五六歲，現行七十歲以上之親屬扶養額每人每年為十一萬一千元，
      原告甲○○之扶養費依霍夫曼公式計算後為一百一十七萬一千五百四十九元（
      元以下已捨去不計），而原告甲○○之法定扶養義務人為劉積元及其女兒丁○○，故被告應賠償原告甲○○之扶養費為五十八萬五千七百七十四元。
    (3)精神慰撫金：原告甲○○因僅與劉積元同住而未與子女共同生活，彼此感情十
      分深厚，原告甲○○因被害人之死亡，生活頓失經濟來源已如前所述，亦常因
      思念被害人而落淚，半夜更常被惡夢驚醒，受有莫大之精神痛苦。而原告丁○○為劉積元之女兒，因係劉積元老來得子，自小即受呵護備置，父女感情十分
      深厚，後雖因原告丁○○結婚而未與之同住，但亦時常回家探望劉積元，並添
      購日常生活所需之物，以盡孝心，劉積元因被告過失侵權行為死亡，使原告丁○○失去奉養父親之機會，亦常因思及被害人發生車禍之慘狀而心神不寧，半
      夜亦常被惡夢驚醒，受有莫大之精神痛苦。是故，衡量兩造之社會地位、經濟
      能力、被害人與其家屬之關係等諸多狀況後，被告應賠償原告甲○○與原告丁○○精神慰撫金分別為二百萬元及一百萬元。
    (4)綜上，被告應賠償原告丙○○二十萬四千三百六十元，賠償原告甲○○二百五
      十八萬五千七百七十四元，賠償原告丁○○一百萬元。
三、對被告抗辯所為之陳述：從軍事法院筆錄及相驗卷宗可證被告對案發經過之陳述
    歷次不一，被告所言顯不足採。再觀諸車禍現場之證據（如血跡、柺杖等散落物
    皆在車道之外）及劉積元之傷勢，足證劉積元係在車道外遭被告開車不慎撞及，
    倘若被告並無偏離車道，應不至肇生本件損害，是以劉積元係行走於道路邊線以
    外，系爭車禍之發生，係被告駕車於道路邊線外，正面直接撞擊劉積元，並於撞
    擊發生後，方將車輛駛回車道，被告所駕駛之車輛根本不是在車道上撞擊劉積元
    ，臺灣省車輛行車事故覆議鑑定委員會覆議結果並不可採，劉積元並無與有過失
    之情。
四、證據：提出國防部北部地方軍事法院桃園分院九十一年度桃判字第二一四號判決
    、刑事請求上訴狀、臺灣省車輛行車事故覆議鑑定委員會府覆議字第九一－一七
    八二號函各乙件、通天禮儀股份有限公司及湖口鄉第一（和興）公墓納骨堂使用
    許可證等喪葬費用單據二紙、戶口名簿乙紙、八十九年臺閩地區簡易生命表女性
    部分乙件、霍夫曼式計算法乙件、身分證二紙、私立明新工業專科學校畢業證書
    乙紙、土地所有權狀二紙、存摺三紙、九十一年四月二十八日警詢筆錄及偵訊筆
    錄、國防部北部地方軍事法院桃園分院檢察署九十一年五月二十八日偵查筆錄、
    國防部北部地方軍事法院桃園分院九十一年八月二十七日審判筆錄、國防部高等
    軍事法院九十二年一月二十一日審判筆錄各乙件、勘驗報告三紙、照片五紙、道
    路交通事故調查報告表乙件（以上均為影本）
乙、被告方面：
一、聲明：駁回原告之訴，訴訟費用由原告負擔。
二、陳述：當天被告開車在新竹縣湖口鄉○○村○○路靠外側車道上由南往北行駛，
    嗣被告低頭調完音響抬起頭時，就已經撞到劉積元，並無暇注意劉積元原先行走
    之方向，惟被告駕車並無偏離車道，倘若被告駕車有偏到車道外，則煞車痕跡應
    於車道外，被告係欠缺注意才撞到被害人，迨被告下車查看，被害人已被彈至車
    道外，被告確實應該賠償，但原告請求賠償金額過高。
三、證據：無。
丙、本院依職權調閱國防部高等軍事法院檢察署九十二年度愛執字第一四號執行卷宗
    （內含國防部高等軍事法院九十一年法仁判字第一三九號審判卷宗、國防部北部
    地方軍事法院桃園分院九十一年度桃審字第二０四號審判卷宗、國防部北部地方
    軍事法院桃園分院檢察署九十一年度園檢甲字第一一一號偵查卷宗、臺灣新竹地
    方法院檢察署九十一年度相字第二三二號相驗卷宗），並依職權向財政部臺灣省
    北區國稅局新店稽徵所函查原告丙○○之財產歸戶資料、向財政部臺灣省南區國
    稅局新化稽徵所函查原告丁○○之財產歸戶資料、向財政部臺灣省北區國稅局新
    竹縣分局函查原告甲○○之財產歸戶資料、及向財政部臺灣省北區國稅局楊梅稽
    徵所函查被告戊○○之財產歸戶資料。
    理    由
一、本件原告起訴主張被告戊○○於九十一年四月二十八日凌晨四時許，駕駛車號Ｊ
    Ｒ－四八六九號自用小客車，沿新竹縣湖口鄉○○村○○路由南向往北行駛，詎
    行至該路段九八七號前，因精神不濟，對於車前狀況疏未注意及保持安全間距，
    遂撞擊正沿成功路路邊行走之劉積元，致其受有頭、胸部鈍力傷合併顱骨骨折，
    嗣因傷勢過重，於送醫前即不治死亡，案經國防部北部地方軍事法院桃園分院九
    十一年度桃判字第二一四號判決處被告有期徒刑六月並得易科罰金，並經國防部
    高等軍事法院九十二年度法仁判字第００六號判決上訴駁回確定在案。惟劉積元
    係高齡七十三歲之老人，行走時均需仰賴柺杖輔助，且平日如欲通過馬路，均以
    行走斑馬線或行人穿越道或天橋之方式，並不會冒險穿越馬路，又該路段乃係交
    通要道，平日車流量即相當龐大，於道路中間並設有分隔島，劉積元年事已高且
    行動不便，行走需仰賴柺杖輔助，不可能有欲穿越道路而行走於車道等事實，是
    劉積元並未違反交通法規，亦無與有過失之情。綜上，劉積元因被告過失侵權行
    為而死亡，原告爰依侵權行為損害賠償之相關法律規定請求如聲明所示等語。被
    告對於劉積元係因其過失侵權行為而死亡之事實並不爭執，惟以被告當時開車在
    成功路靠外車道上由南往北行駛，嗣被告低頭調完音響抬起頭時，就已經撞到劉
    積元，並無暇注意劉積元原先行走方向，惟被告駕車並無偏離車道，倘若被告駕
    車有偏到車道外，則煞車痕跡應於車道外。被告確實應該賠償，但原告請求賠償
    金額過高云云以資抗辯。
二、經查被告對於前述侵權行為之事實不爭執，核與新竹縣警察局竹北分局湖鏡派出
    所九十年四月二十八日轄區發生變死案初步調查表、道路交通事故調查報告表及
    警訊筆錄所載情節（均附於臺灣新竹地方法院九十一年度相字第二三二號相驗卷
    宗）相符，並有車禍現場照片十四紙可憑，劉積元因本件車禍致頭部及胸部鈍力
    傷合併顱骨骨折不治死亡，業經臺灣新竹地方法院檢察署檢察官相驗屬實，此有
    該署九十一年四月二十八日竹檢雲醫字第九００八五一號相驗屍體證明書一紙附
    於前述相驗卷宗可佐。又本件車禍事故肇事責任經送請臺灣省竹苗區車輛行車事
    故覆議鑑定委員會鑑定，其鑑定意見為：「一、戊○○駕駛自小客車，未注意車
    前狀況，為肇事主因。行人劉積元逆向在快車道上行走為肇事次因。」有該委員
    會九十二年一月六日府覆議字第九一二六六九號函所附鑑定意見書一份附於國防
    部高等軍事法院九十一年十月四日法仁判字第一三九號卷宗足憑，按車輛行駛時
    ，駕駛人應注意車前狀況，並隨時採取必要之安全措施，道路交通安全規則第九
    十四條第三項定有明文，被告於前揭時、地，駕駛自小客車行經新竹縣湖口鄉○○村○○路九八七號前，應注意並能注意車前狀況，並隨時採取必要之安全措施
    ，竟疏未注意且在精神狀態不佳情形下發生車禍致劉積元因頭、胸部鈍力傷合併
    顱骨骨折而死亡之行為，亦經國防部北部地方軍事法院桃園分院九十一年度桃判
    字第二一四號判決處被告有期徒刑六月並得易科罰金，並經國防部高等軍事法院
    九十二年度法仁判字第００六號判決上訴駁回確定在案。被告之過失責任已堪認
    定。
三、按「因故意或過失，不法侵害他人之權利者，負損害賠償責任。」、「不法侵害
    他人致死者，對於支出醫療及增加生活上需要之費用或殯葬費之人，亦應負損害
    賠償責任。被害人對於第三人負有法定扶養義務者，加害人對於該第三人亦應負
    損害賠償責任。」、「不法侵害他人致死者，被害人之父、母、子、女及配偶，
    雖非財產上之損害，亦得請求賠償相當之金額。」民法第一百八十四條第一項前
    段、同法第一百九十二條第一、二項、同法第一百九十四條分別定有明文，劉積
    元因被告過失侵權行為而死亡，原告得依前揭法律規定請求被告賠償之金額如下
    所述：
(一)殯葬費用部分：原告丙○○為劉積元之殯葬費用共計支出二十萬四千三百六十元
    ，業據原告丙○○提出被告所不爭執之通天禮儀股份有限公司出具之支出單據一
    紙、湖口鄉第一（和興）公墓納骨堂使用許可證一份為證，堪信為真實，是原告
    丙○○請求被告賠償二十萬四千三百六十元，即屬於法有據，應予准許。
(二)扶養費部分：原告甲○○為劉積元之配偶，生於二十一年五月十日（此有戶籍謄
    本一紙附卷足憑），於劉積元死亡時為七十歲又一月，依民法第一千一百十六條
    之一規定，固有受被害人扶養之權利，惟按民法第一千一百十七條第二項規定，
    受扶養者，為直系血親尊親屬，如能以自己財產維持生活者，即無受扶養之權利
    （最高法院六十二年度第二次民事庭庭推總會決議（四）參照）。經查原告甲○○於新竹縣湖口鄉農會尚有存款二十萬九千九百八十七元，此有原告甲○○所提
    出之新竹縣湖口鄉農會存摺類存款一份附卷足憑，且依據本院依職權函查財政部
    臺灣省北區國稅局新竹縣分局財產歸屬資料清單所列，原告甲○○名下共有房屋
    一筆及土地二筆暨投資金額二十萬元之收益（見卷內財政部臺灣省北區國稅局新
    竹縣分局北區國稅竹縣二字第０九二一０一二六四八號函），顯能以自己財產維
    持生活，依上開說明，原告甲○○自不得向被告請求給付扶養費。
(三)非財產上損害賠償部分：
（１）原告甲○○部分：本院審酌原告甲○○及被告之身分地位、經濟能力等情狀，
      認原告甲○○與劉積元係夫妻，育有一女丁○○，原告甲○○於中年時再嫁劉
      積元，至晚年喪偶，頓失所依，精神上受有極大痛苦，自得請求非財產上之損
      害，而原告甲○○經濟狀況已如前述，被告現為義務役軍人，其名下並無任何
      財產等情（參見卷內財政部臺灣省北區國稅局楊梅稽徵所北區國稅楊梅二字第
      ０九二一００七八四四號函），認其得請求被告賠償非財產上損害以一百萬元
      為適當，超過部分不應准許。
（２）原告丁○○，遽然喪父，精神上亦受有極大痛苦，自得請求賠償非財產上之損
      害。本院斟酌原告丁○○名下有多筆土地房屋及投資收入，被告之經濟狀況如
      前所述，認原告丁○○得請求被告賠償非財產上損害應以六十萬元為適當。
四、與有過失部分：
    按「損害之發生或擴大，被害人與有過失者，法院得減輕賠償金額，或免除之。
    前二項之規定，於被害人之代理人或使用人與有過失者，準用之。」民法第二百
    十一條第一項、第三項分別定有明文。查本件事故之發生原因為：戊○○駕駛自
    小客車，未注意車前狀況為肇事主因，劉積元逆向在快車道上行走，為肇事次因
    等情，有臺灣省車輛行車事故覆議鑑定委員會前述鑑定意見書在卷可稽，堪信劉
    積元就本件事故之發生與有過失，原告雖以車禍現場之證據（如血跡、柺杖等散
    落物皆在車道之外）及劉積元之傷勢，足證劉積元係在車道外遭被告開車不慎撞
    及云云，然依據道路交通事故調查報告表所載：衡諸被告所駕駛之自小客車煞車
    痕達八點一公尺，該煞車痕皆於被告行駛之車道內，並未偏離至車道外，佐以被
    告之陳述可知事故發生當時，伊正低下頭調節車內音響，待抬起頭來時已無暇反
    應旋即撞上劉積元等情，可認本件車禍發生之時，被告無法採取任何防果措施，
    而就常理言之，一般人如駕駛車輛時發生緊急事件，第一反應即為踩住煞車，暫
    停車輛，由此推論，如果原告所主張被告偏向行人行走之車道外側乙節為真，則
    本件被告基於緊急煞車動作所留存車道上之煞車痕，理應偏向車道外側，惟由本
    件煞車痕皆存在於被告行駛之車道內，並未偏離觀之，顯見原告之主張與事實不
    符。末參以車輛碰撞行人時，如將行人撞離原始地點，亦確有可能有迥異於原始
    撞擊點之掉落地點乙節，是應認前述臺灣省車輛行車事故覆議鑑定委員會就劉積
    元過失部分鑑定意見應屬可採。本院審酌劉積元雖為逆向行走，惟被告在駕駛自
    小客車情況下，竟未注意車前狀況，僅圖個人之享受，低下頭調節音響等情，衡
    諸二者間之過失程度，認以酌減被告百分之十之責任為適當。則原告前開所得請
    求之部分，經酌減百分之十後，分別為原告甲○○九十萬元【0000000 x90/100
    =900000。】，原告丙○○、丁○○分別為一十八萬三千九百二十四元及五十四
    萬【204360 ×90／100＝183924；600000x90/100=540000】。
五、再按「保險人於被保險汽車發生汽車交通事故時，依本法規定對受益人給付保險
    金」、「死亡給付之受益人為受害人之繼承人」。強制汽車責任保險法第二十三
    條規定、第十條第二款分別定有明文。本件劉積元死亡後，依民法第一千一百三
    十八條第一款規定，應由原告甲○○、丁○○共同為繼承人，且其應繼分相同。
    因此，上開保險人理賠之保險金一百四十萬元，應分別由原告各取得七十萬元。
    再按「保險人依本法規定給付之保險金，視為加害人或被保險人損害賠償金額之
    一部分，加害人或被保險人受賠償請求時，得扣除之。」強制汽車責任保險法第
    三十條定有明文。本件保險人理賠保險金一百四十萬元，既認定由原告各取得七
    十萬元，故原告於本件再為請求損害賠償時，被告依法自得主張扣除。從而，原
    告甲○○、丁○○所得請求之損害賠償金額，自應分別扣除已領得之七十萬元。
六、綜上所述，原告甲○○得請求被告賠償非財產上損害，共計為九十萬元，原告丁○○得請求被告賠償非財產上損害，共計五十四萬元，經核計後原告甲○○得請
    求被告給付二十萬元；原告丁○○部分因未逾其業已領取強制責任保險金七十萬
    元部分，扣除後原告丁○○對被告已無可得請求之金額。又按民法第二百十三條
    第二項有關法定遲延利息之規定，惟有「因回復原狀而應給付金錢者」始有適用
    ，尚難據此認為所有損害賠償債務成立之同時，履行期即已屆至。是除民法第二
    百十三條第二項之規定外，其他損害賠償債權於成立後，猶須待債權人行使請求
    權，債務人自受催告時起；其定有履行期限者，則自期限屆滿時起始負遲延責任
    。本件既非是逕以給付金錢為回復原狀者，自無適用民法第二百十三條第二項之
    規定，自損害賠償成立之日起算遲延利息之餘地。再「給付無確定期限者，債務
    人於債權人得請求給付時，經其催告而未為給付，自受催告時起，負遲延責任。
    」、「遲延之債務，以支付金錢為標的者，債權人得請求依法定利率計算之遲延
    利息。」、「應付利息之債務，其利率未經約定者，亦無法律可據者，週年利率
    為百分之五。」民法第二百二十九條第二項前段、第二百三十三條第一項前段、
    第二百零三條分別定有明文。從而，原告甲○○、丙○○起訴請求被告分別給付
    二十萬元及一十八萬三千九百二十四元，及自起訴狀繕本送達之翌日（即九十一
    年十月十六日）起至清償日止，按年息百分之五計算之利息為有理由，應予准許
    。逾此部分，皆屬於法不合，應予駁回。
七、兩造其餘攻擊或防禦方法，及未經援用之証據，經本院斟酌後，認為均不足以影
    響本判決之結果，自無庸逐一詳予論駁，附此敘明。
八、結論：本件原告丙○○、甲○○之訴為一部有理由，一部無理由，原告丁○○之
    訴為無理由，依民事訴訟法第七十八條、第八十五條第二項但書、第三百八十九
    條第一項第五款，判決如主文。
中      華      民      國    九十二    年      九      月      二十二  日
                                        臺灣桃園地方法院民事第一庭
~B法      官  陳清怡
右為正本，係照原本作成。
如對本判決上訴，須於判決送達後廿日內向本院提出上訴狀。
中      華      民      國    九十二    年      九      月      十      日
~B法院書記官  周育義


司法院資訊處製作；財團法人民間司法改革基金會備份。
